臺灣桃園地方法院刑事判決　　　　　　 93年度勞安訴字第1號
公　訴　人　台灣桃園地方法院檢察署檢察官
被　　　告　豊成工業有限公司
兼 代表 人　丙○○　男　63歲（民國30年11月28日生）
上列被告因業務過失致死等案件，經檢察官提起公訴（93年度偵
字第9611號），本院判決如下：
    主  文
丙○○從事業務之人，因業務上之過失致人於死，處有期徒刑伍
月，如易科罰金，以參佰元折算壹日。
豊成工業有限公司無罪。
    事  實
一、丙○○係台北縣新莊市○○路11巷33號事業主「豊成工業有
    限公司」（下稱豊成公司）之負責人，亦為從事紙漿、紙及
    紙製品製造業務之人，並僱用鄭俊明操作紙漿塑模機以生產
    紙製品，為勞工安全衛生法所稱之雇主，本應注意雇主對於
    勞工應施以從事工作及預防災害所必要之安全衛生教育、訓
    練，且應訂定適合其需要之安全衛生工作守則，以確保員工
    生命、身體之安全，而依其智識、能力及當時情形又無不能
    注意之情事，竟疏未注意而未對於勞工鄭俊明就該公司所有
    之「TPM800型紙漿塑模機」在工作進行中及故障排除、檢修
    時所應注意之事項施以安全衛生教育，且未訂立安全衛生守
    則，致使勞工鄭俊明於豊成公司設於桃園縣蘆竹鄉○○村○
    ○路○ 段280 號之工廠內操作前開紙漿塑模機時，發現紙盤
    不當黏著於紙漿塑模機內熱壓一模上模時而欲排除故障時，
    因對該機器之安全知識不足，未事先將機器停止運轉便逕行
    進入紙漿塑模機內熱壓一模與成型模之通道內，欲撥除黏著
    於熱壓一模上模之紙盤時，因不慎而遭該紙漿塑模機之成型
    模上模與熱壓一模下模夾住頭、頸部，造成上呼吸道阻塞窒
    息死亡。
二、案經台灣桃園地方法院檢察署檢察官自動檢舉偵查起訴。
    理  由
一、訊據被告丙○○固不否認伊為豊成公司負責人，為從事紙漿
    、紙及紙製品製造業務之人，並僱用勞工即被害人鄭俊明操
    作紙漿塑模機以生產紙製品，為勞工安全衛生法所稱之雇主
    ，而勞工鄭俊明於排除紙漿塑模機故障時，遭紙漿塑模機之
    成型模上模與熱壓一模下模夾住頭、頸部，致其上呼吸道阻
    塞窒息死亡等事實不諱，惟矢口否認有何過失，辯稱伊有對
    於被害人施以機台的操作訓練，也有操作手冊給被害人翻閱
    ，是被害人自己沒有按照操作手冊操作機台才會發生意外云
    云。經查，被害人鄭俊明因本件職業災害而死亡之事實，業
    據台灣桃園地方法院檢察署檢察官督同法醫師相驗屬實，制
    有勘驗筆錄、相驗屍體證明書驗斷書各1 份及照片6 幀等在
    卷足憑；又查被告丙○○為從事紙漿、紙及紙製品製造業務
    之雇主，其應對勞工施以安全衛生教育、訓練，並訂立安全
    衛生守則，勞工安全衛生法第23條第1 項、第25條第1 項分
    別定有明文，又證人即豊成公司桃園廠廠長乙○○於本院審
    理時證述「（檢察官問；當初故障門為何會拆下來？）因為
    發生事故的機台是新機台，且故障率很高，我們有請生產這
    台機械的廠商到工廠來做維修，由於次數過多，所以他們門
    拆下來就沒有再裝上去，我們也沒有主動的把它裝上去。」
    （參本院93年11月11日審判筆錄），被告既為豊成公司之負
    責人，對於該紙漿塑模機故障率很高等情，自難諉為不知，
    被告既可預見系爭紙漿塑模機在運作上可能發生之危險，本
    應對於與該機器運作有關之員工說明在工作進行中及預防災
    害方面所應注意之事，並且依當時情況並無不能作為之情事
    ，竟疏未對勞工施以安全衛生教育、訓練，且未訂立安全衛
    生守則以避免危險之發生，致死者鄭俊明因對該機器之安全
    知識不足，未事先將機具停止運轉便逕行進入紙漿塑模機內
    熱壓一模與成型模之通道內，欲撥除黏著於熱壓一模上模之
    紙盤時，因不慎而遭該紙漿塑模機之成型模上模與熱壓一模
    下模夾住頭、頸部，造成上呼吸道阻塞窒息死亡，被告丙○
    ○之不作為顯有過失，行政院勞工委員會北區勞動檢查所亦
    同此認定而認為本件災害發生之基本原因為：勞工未有足
    夠安全意識公司缺乏安全衛生管理機制未實施自動檢查
    等因素所致，有該所93年2 月27日勞北檢製字第0931002685
    號函附之現場圖、照片及職業災害檢查報告書附卷可稽，且
    被告丙○○之過失行為與被害人鄭俊明死亡間有相當之因果
    關係，其有業務過失之犯行甚明。被告丙○○雖辯稱伊有對
    被害人鄭俊明施以機台操作訓練云云，然據證人乙○○於本
    院審理時證稱略以：被害人鄭俊明剛到豊成公司工作時並不
    是直接操作本案的機台，而是操作噴塗機，轉而調至小型的
    紙漿塑模機，就本案發生的紙漿塑模機有對死者進行訓練，
    小台紙漿塑模機的訓練時間大約一個禮拜的時間，大台的紙
    漿塑模機跟小台的功能是一樣的，所以就大台的部分僅訓練
    一天，訓練的重點在於機械操作及故障排除，小台的機械操
    作部分時間是四天左右，故障排除約兩天，大台的部分，機
    械操作約六小時，故障排除約兩小時，此外並沒有對被害人
    作其他的安全訓練等語（參本院93年11月11日審理筆錄第11
    至14頁）），可知被告丙○○僅就該機台之機械操作及故障
    排除部分施以訓練，惟查僅施以機台操作之安全訓練，係不
    符勞工安全衛生法之規定等情，此經證人即行政院勞工委員
    會北區勞動檢查所檢查員林步弘於本院審理時證述「（檢察
    官問：照甲○○、乙○○所說他們有實施約一週的訓練，這
    樣是符合勞工安全衛生法的訓練嗎？）依據規定雇主應該對
    員工作七大項的安全衛生教育訓練，但是本件豊成工業有限
    公司僅就機台的操作有做安全教育的訓練，我們認為是不符
    合勞工安全衛生法的規定。」、「（檢察官問：勞工沒有實
    施完整的安全訓練是否會使勞工在作故障排除時做出危險的
    動作？）是。」等語綦詳（參本院93年11月11日審理筆錄第
    9 頁），故被告前開辯解，顯屬卸責之詞，不足採信，綜上
    ，本件事證明確，被告業務過失致死之犯行甚明。
二、再查，系爭紙漿塑模機共有三組模具，分別為成型模、熱壓
    一模及熱壓二模，上模皆為氣動，以水平方向前後返復移動
    ，下模皆為油壓動作，為垂直方向返復運動。此三組模具皆
    由上模將紙製餐具工件送至下一模交換。機器之作業流程為
    成型模下降吸漿定型，完成後再上昇至成型上模交換，成型
    上模前移至熱壓一模定位處，熱壓一模之下模上昇將產品交
    換進行熱壓，再以相同動作由熱壓一模之上模送至熱壓二模
    下模，熱壓後由熱壓二模上模送出成型餐具（參行政院勞工
    委員會北區勞動檢查所所出具之「豊成工業有限公司桃園廠
    勞工鄭俊明因進入紙漿壓模機排除故障遭模具夾死職業災害
    檢查報告書」第4 頁），而系爭紙漿塑模機之機台四周均設
    有緊急制動裝置，此亦經證人林步弘及乙○○於本院審理時
    證述綦詳，並有機台照片4 幀附卷可參。又被害人進入紙漿
    塑模機內部，應係為排除機械故障，此據證人乙○○於本院
    審理時證稱：因為只有機器發生故障的時候，勞工才會進入
    那裡面，沒有其他原因會進入，而我到現場去看的時候，發
    現紙漿塑模機上面有一個餐盤的成品還黏在熱壓一模上面，
    沒有掉下來，而這是這類機器最常出現的故障，所以我們判
    斷被害人是要進入排除熱壓一模上的紙盤，因為紙盤黏著力
    較強，撥除時間花太久，被害人可能是為了要撥除一模上的
    紙盤而身體略往旁邊傾斜，沒有注意到從後面來的成型模具
    ，而被撞到，頭及身體就卡在熱壓上模及下模中間等語（參
    本院94年1 月12日審判筆錄），本件職業災害係因被害人欲
    排除紙漿塑模機故障而進入機器內部，不慎遭該紙漿塑模機
    之成型模上模與熱壓一模下模夾住頭、頸部所致，被害人未
    停止機器運轉便進入機器內部，其就本件災害之發生雖非無
    過失，然亦無解於被告丙○○因未為對死者施以從事工作及
    預防災害所必要之安全衛生教育、訓練及應訂定適合其需要
    之安全衛生工作守則，致員工排除機械故障時，因對該機器
    之安全知識不足，未事先將機器停止運轉便逕行進入機器內
    部瓶而發生本件災害之過失，併此說明。
三、被告丙○○為從事紙製品製造業務之人，違反雇主對於勞工
    應施以從事工作及預防災害所必要之安全衛生教育、訓練及
    應訂定適合其需要之安全衛生工作守則之規定，致其所僱用
    之勞工發生死亡之職業災害，核其所為，係犯刑法第276 條
    第2 項之業務過失致死罪。爰審酌被告過失之程度、所生之
    損害非小，犯後雖未坦承犯行惟態度良好，被害人就本件災
    害之發生與有過失，然被告迄未與被害人家屬達成和解等一
    切情狀，量處如主文所示之刑，並諭知易科罰金之折算標準
    以示儆懲。
四、公訴意旨另以：因系爭紙漿塑模機並未設置緊急制動裝置，
    而認被告丙○○尚違反勞工安全衛生法第5 條第1 項、勞工
    安全衛生設施規則第57條及第59條第4 款關於雇主應有防止
    機械發生危害等符合標準之必要安全設備，且雇主對於使用
    動力運轉之機械、具有顯著危險者，應於適當位置設置有明
    顯標誌之緊急制動裝置，又對於機械之掃除、上油、檢查、
    修理或調整有導致危害勞工之虞者，應使該機械停止運轉，
    為防止他人操作該機械之起動裝置、應採上鎖或設置標示等
    措施之規定，涉犯勞工安全衛生法第31條第1 項之罪嫌，被
    告豊成公司涉犯同法第31條第2 項、第1 項之罪嫌。然查，
    系爭紙漿塑模機確實於機台四周各設有1 個緊急制動裝置，
    此經證人林步弘及乙○○於本院審理時證述屬實，並有機台
    照片2 幀附卷可憑（參93年度相字第103 號第40頁背面），
    公訴意旨認未設有緊急制動裝置等情，即有未洽；又以被害
    人平時操作機台之位置係位於機台前方處收集紙製餐盤，其
    站立之位置應可輕易碰觸到機台四周之緊急制動裝置，則其
    緊急制動裝置所設置之位置應屬適當，本件既係被害人憑其
    自身之判斷，於未起動緊急制動裝置之情形下進入機台排除
    故障而發生職業災害，顯見被害人已自願放棄使用緊急制動
    裝置之保護，實難認機台之緊急制動裝置之設置位置有何不
    當，且既設有緊急制動裝置，則應認被告丙○○對於機械之
    修理有導致危害勞工之虞時，已提供可使機械停止運轉之必
    要安全設備，故公訴意旨認被告丙○○涉有違反勞工安全衛
    生法第5 條第1 項、勞工安全衛生設施規則第57條及第59條
    第4 款部分，依公訴人所提出之卷證資料並無法證明被告有
    罪，此外本院復查無其他積極證據足資證明被告丙○○涉有
    前開犯行，原應為無罪之諭知，惟公訴人所指被告前開犯行
    與業經起訴有罪部分，有想像競合犯之裁判上一罪關係，爰
    不另為無罪之諭知；又此部分既不能證明被告即豊成公司負
    責人丙○○犯罪，被告豊成公司之刑事責任亦無由成立，且
    復查無其他積極證據證明被告豊成公司尚有其他違犯公訴人
    所指勞工安全衛生法之情況，自應為無罪之諭知。
五、據上論斷，依刑事訴訟法第299 條第1 項前段、第301 條第
    1 項，刑法第276 條第2 項，刑法第41條第1 項，罰金罰鍰
    提高標準條例第1 條前段、第2條，判決如主文。
本案經檢察官張啟聰到庭執行職務。
中　　華　　民　　國　　94　　年　　1 　　月　　26　　日
                  刑事第五庭    審判長法　官　潘政宏
                                      法  官  邱滋杉
                                      法  官  周炳全
以上正本證明與原本無異。
如不服本判決，應於送達後10日內，向本院提出上訴狀。
                                      書記官  陳夏施
中　　華　　民　　國　　94　　年　　5 　　月　　5 　　日
附錄本件論罪科刑法條全文
中華民國刑法第276條
(過失致死罪)
因過失致人於死者，處二年以下有期徒刑、拘役或二千元以下罰
金。
從事業務之人，因業務上之過失犯前項之罪者，處五年以下有期
徒刑或拘役，得併科三千元以下罰金。
